【裁判字號】    97,訴,1541
【裁判日期】    971229
【裁判案由】    返還買賣價金
【裁判全文】
臺灣桃園地方法院民事判決              97年度訴字第1541號
原      告  甲○○
訴訟代理人  廖威淵律師
被      告  戊○○
            丁○○
兼上二人
訴訟代理人  丙○○
上列當事人間返還買賣價金事件，本院於民國97年12月15日言詞
辯論終結，判決如下：
    主      文
被告戊○○、丁○○、丙○○，應各給付原告新台幣壹拾柒萬肆
仟伍佰肆拾玖元，及自民國97年9 月13日起至清償日止，按年息
百分之五計算之利息。
原告其餘之訴駁回。
訴訟費用由被告戊○○、丁○○、丙○○各負擔三分之一。
本判決第一項原告勝訴部分，於原告各以新台幣陸萬元為被告戊○○、丁○○、丙○○供擔保後，得對被告戊○○、丁○○、丙○○為假執行；但被告戊○○、丁○○、丙○○得各以新台幣壹
拾柒萬肆仟伍佰肆拾玖元為原告預供擔保後，得免為假執行。
原告其餘假執行之聲請駁回。
    事實及理由
壹、程序方面：
    按訴狀送達後，原告不得將原訴變更或追加他訴，但補充或
    更正事實上或法律上之陳述，或不甚礙被告之防禦及訴訟之
    終結者，不在此限，民事訴訟法第255 條第1 項第7 款、第
    256 條分別定有明文。原告起訴時，係主張其意思表示被詐
    欺，依民法第92條撤銷其意思表示，請求返還買賣價金，及
    另主張契約解除，請求返還買賣價金，其起訴狀雖未敘明係
    依何請求權基礎為上開主張，惟依原告起訴狀意旨及嗣後於
    言詞辯論之陳述，前者意思表示經撤銷後，應係依民法第17
    9 條之不當得利返還請求權，而後者契約經解除後，係依民
    法第259 條之回復原狀請求權。原告於97年12月15日言詞辯
    論意旨狀所載本件係依據民法第179 條、第259 條及買賣契
    約第5 條規定請求被告返還買賣價金，應屬補充其法律上之
    陳述，尚非訴之變更、追加。又原告於本院民國97年12月15
    日言詞辯論期日，當庭表示依契約而為請求，不再主張詐欺
    部分，則原告不主張民法第179 條不當得利返還請求權，此
    項訴訟標的之變更不甚礙被告之防禦及訴訟之終結，應予准
    許。
貳、實體方面：
一、原告主張：原告於96年10月2 日向被告戊○○、丁○○及丙○○購買其等所有坐落桃園縣桃園市○○段870 、871 、71
    1 、761 、768 、758 、759 、760 等8 筆土地之應有部分
    ，並訂有不動產買賣契約 (下稱系爭買賣契約)， 原告已依
    約給付買賣價金新台幣（下同）1,227,000 元。詎上開土地
    中之711 、761 、759 、760 地號等4 筆土地（下稱系爭4
    筆土地）有遭第三人無權占用之情形，經原告屢發律師函促
    請被告排除第三人占用，均未獲置理。依兩造所訂系爭買賣
    契約第5 條第5 項、第7 項約定：「乙方（指被告）保證本
    土地買賣無他人租賃或無權占有等情事；如上述土地有協議
    價購、佔用等情事，賣方願無條件退回已收取之買賣價金，
    且同意解除本契約。」，原告爰以本件起訴狀繕本送達被告
    為解除系爭4 筆土地之買賣契約之意思表示。原告於簽訂系
    爭買賣契約前就系爭4 筆土地有遭第三人占用乙節並不知情
    ，原告若知系爭4 筆土地有遭人占用，即不會在系爭買賣契
    約中約定第5 條第5 項、第7 項；且證人乙○○亦證稱其到
    系爭4 筆土地看時，僅有菜園，有無建築物須經過鑑界才能
    確定，被告亦未向證人乙○○告知系爭4 筆土地上有人占用
    ，足徵原告於系爭買賣契約簽訂前不知系爭4 筆土地有遭他
    人占用。為此，原告爰依民法第259 條規定及系爭買賣契約
    第5 條約定，請求被告返還系爭4 筆土地之買賣價金523,64
    8 元（4 筆土地之公告現值合計為1,150,875 元×45.5％＝
    523,648 元）。並聲明：(一)被告應給付原告523,648 元，及
    自起訴狀繕本送達被告之翌日起至清償日止，按年利率5 ％
    計算之利息。(二)願供擔保，請准宣告假執行。
二、被告則以：訴外人成盛建設有限公司（下稱成盛公司）之受
    僱人即證人乙○○於96年間至被告家中稱欲購買被告所有坐
    落桃園市○○段870 、871 、711 、761 、768 、758 、75
    9 、760 等8 筆土地，被告三人於96年9 月初各拿到5 萬元
    訂金後隨即將地號、權狀交予證人乙○○；買賣過程均係由
    證人乙○○與被告丙○○洽商，乙○○告知被告關於系爭4
    筆土地之查證與鑑界由公司自己處理，而乙○○有去土地現
    場查證過沒有問題，被告遂於96年10月正式至成盛公司簽約
    ，簽約時係一年約40幾歲之女性拿出契約書等文件要被告填
    寫、蓋章，並稱他們都已經看過了，只要被告簽名，錢就會
    給被告，並要求被告將印鑑證明留給渠等辦理過戶，然至97
    年4 月間，乙○○通知被告不願購買系爭4 筆土地。被告於
    收到原告寄發之律師函後，雖有請第三人拆除，惟因被告已
    非系爭土地之所有權人，占有人稱被告無權干涉。退步言之
    ，縱認原告解除系爭契約為有理由，被告依法主張同時履行
    抗辯。並聲明：(一)原告之訴及其假執行之聲請均駁回。(二)如
    受不利益之判決請准供擔保宣告免為假執行。
三、兩造不爭執事項：
  (一)兩造訂立系爭買賣契約，契約內容為桃園縣桃園市○○段87
    0 、871 、711 、761 、768 、758 、759 、760 等8 筆土
    地。
  (二)被告已收受上開8筆土地合計1,227,000元之買賣價金。
  (三)上開8 筆土地中系爭4 筆土地 (711 、761 、759 、760 地
    號)上有他人占用並蓋有建築物。
  (四)被告已收受原告所寄發之律師函2份。
  (五)系爭4筆土地之價金為523,648元。
四、兩造爭執事項：
  (一)原告是否為系爭不動產買賣契約當事人？
  (二)原告以系爭土地 (711 、761 、759 、760 地號4 筆土地)
    遭他人占用並有建築物而解除上開4 筆地號土地之買賣契約
    ，其解除契約是否合法？
  (三)原告請求被告戊○○、丁○○、丙○○返還買賣價金523,64
    8 元有無理由？
  (四)被告戊○○、丁○○、丙○○主張同時履行抗辯有無理由？
五、本院之判斷？
  (一)原告是否為系爭買賣契約之當事人？
    1.按債權債務之主體應以締結契約之當事人為準，故買賣約
      據所載明之買受人，不問其果為實際上之買受人與否，就
      買賣契約所生買賣標的物之給付請求權涉訟，除有特別情
      事外，須以該約據上所載之買受人名義起訴，始有此項請
      求權存在之可言；債權債務之主體應以締結契約之當事人
      為準，故凡契約上所載明之債權人，不問其實際情形如何
      ，對於債務人當然得行使契約上之權利（最高法院40年台
      上字第1241號、43年台上字第99號判例意旨參照）。
    2.查原告主張其為系爭買賣契約之買受人，自得向被告請求
      履行出賣人義務乙節，雖為被告戊○○、丁○○、丙○○
      所否認，並辯稱8 筆土地之買賣過程均係由被告丙○○與
      證人乙○○洽商，且其等係至成盛公司簽約云云。惟查，
      原告主張其為系爭買賣契約之買受人，已據其提出兩造不
      爭執真正之系爭買賣契約為憑，系爭買賣契約既明載原告
      為買受人，不問其是否於簽約時在場或是否為實際出資人
      ，應認原告為系爭買賣契約之當事人即買受人，其對被告
      戊○○、丁○○、丙○○自得行使契約上之權利。兩造既
      係以自己名義締結系爭買賣契約，並載明原告為買受人，
      原告主張其為買受人一事，自為真實可信。
  (二)原告解除系爭4筆土地之買賣契約是否合法？
    1.經查系爭買賣契約第5 條第5 項、第7 項分別約定：「(五)
      乙方（即被告戊○○、丁○○、丙○○）保證本土地買賣
      無他人租賃或無權占有等情事。…(七)如上述土地有協議價
      購、佔用等情事，賣方（即被告戊○○、丁○○、丙○○
      ）願無條件退回已收取之買賣價金，且同意解除本契約」
      （見本院卷第8 頁反面）。
    2.系爭4 筆土地上遭他人占用並蓋有建築物乙節，為兩造所
      不爭執，原告購買系爭4 筆土地之目的，係欲作為建地容
      積率移轉之用，土地上有無建築物存在，為原告締約目的
      之重要事項，此締約目的為被告戊○○、丁○○、丙○○
      所已知，而兩造於締約前，原告之使用人即證人乙○○雖
      曾自行或數度與被告丙○○至系爭4 筆土地勘察，然現場
      有菜園，至於是否有他人占用乙情，應經鑑界始能知悉，
      已據證人乙○○於本院審理時結證在卷，系爭4 筆土地在
      未經鑑界有無他人無權占用並搭蓋建築使用前，被告戊○○、丁○○、丙○○於買賣契約第5 條第5 項、第7 項載
      明保證系爭4 筆土地無租賃或無權占有等情事，如有上開
      情事，願無條件退回已收取之買賣價金，且同意解除本契
      約，使原告信其保證為真，在未經鑑界前，即與之訂立系
      爭買賣契約並交付價金，迨原告於辦理容積率移轉鑑界時
      ，始發覺系爭4 筆土地上有他人占有並有建築物，被告戊○○、丁○○、丙○○難謂無可歸責。被告戊○○、丁○○、丙○○雖已將系爭4 筆土地所有權之應有部分移轉登
      記予原告，而履行其契約之主給付義務，然所移轉之土地
      上卻有建築物存在，違反契約之附隨給付，此項附隨給付
      之不履行，已足以妨害原告契約目的之完成，自屬不完全
      給付，且屬可歸責於被告戊○○、丁○○、丙○○之事由
      ，原告曾於97年6 月3 日、97年7 月4 日分別以律師函通
      知被告戊○○、丁○○、丙○○須排除系爭4 筆土地他人
      占用之情事，此為被告戊○○、丁○○、丙○○所不爭執
      ，被告戊○○、丁○○、丙○○既無法排除不為補正，而
      為給付不能，依民法第256 條規定，原告就系爭4 筆土地
      依買賣契約第5 條約定主張解除契約，即屬有據，又原告
      係以本件起訴狀繕本送達被告時為解除契約之意思表示，
      被告戊○○、丁○○、丙○○於97年9 月12日收受起訴狀
      繕本，有送達證書3 份在卷可稽（見本卷第22至24頁），
      是原告主張系爭4 筆土地買賣契約已經解除，應屬可採。
  (三)原告請求被告給付價金523,648元有無理由？
    1.按契約解除時，當事人雙方互負回復原狀之義務，由他方
      所受領之給付物應返還之，受領之給付為金錢者，應附加
      自受領時起之利息償還之。民法第259 條第1 、2 款定有
      明文。原告就系爭4 筆土地已合法解除買賣契約，依前開
      法律規定，兩造即互負回復原狀義務，又系爭4 筆土地之
      價金為523,648 元，為兩造所不爭執，系爭4 筆土地之買
      賣契約既經原告解除，被告戊○○、丁○○、丙○○自應
      將所受領關於系爭4 筆土地之買賣價金返還原告。惟查，
      系爭買賣契約係原告與被告戊○○、丁○○、丙○○三人
      訂立，由原告向被告戊○○、丁○○、丙○○買受渠等共
      有之8 筆土地，而「買賣總價新台幣壹佰貳拾貳萬柒仟元
       (賣方每人各為新台幣肆拾萬玖仟元)， 第一期簽約款：
      96年10月2 日，新台幣：陸拾壹萬仟伍百元正 (賣方每
      人取得$204,500元)， 第二期尾款：土地增值稅單核發三
      日內支付新台幣：陸拾壹萬仟伍佰元正 (賣方每人各取
      得$204,500元)」 等情，有系爭買賣契約書一份存卷可參
      ，而原告確依上開契約約定之金額與方式，分別簽發支票
      交付被告戊○○、丁○○、丙○○等情，亦有支票影本可
      稽，顯見買賣價金之給付係屬可分，其給付雖因基於同一
      發生原因，致給付同一，惟就債之關係而言，仍就各個主
      體而個別獨立存在，其間並無主從之分，而為可分之債。
      按「數人負同一債務或有同一債權，而其給付可分者，除
      法律另有規定或契約另有訂定外，應各平均分擔或分受之
      」民法第271 條前段定有明文。被告戊○○、丁○○、丙○○對於原告之價金返還義務既屬可分之債，則原告請求
      被告戊○○、丁○○、丙○○各分別返還渠等所受領關於
      系爭4 筆土地之價金174,549 元 (元以下四捨五入，計算
      式：523,648 元÷3=174,549.33元)， 為有理由，原告請
      求被告戊○○、丁○○、丙○○ (共同)給 付523,648 元
      ，即屬無據。
  (四)被告得否主張同時履行抗辯？
    按因契約互負債務者，於他方當事人未為對待給付前，得拒
    絕自己之給付，但自己有先為給付之義務者，不在此限。民
    法第264 條第1 項定有明文。民法同時履行抗辯權之成立要
    件有三：即(1)須雙方因契約互負對價債務；(2)須被請求之一
    方，無先為給付之義務；(3)須他方未為對待給付，或未為給
    付之提出。兩造所訂關於系爭4 筆土地之買賣契約，既因原
    告合法行使契約解除權，而使系爭4 筆土地之買賣契約溯及
    訂約時失其效力，兩造依民法第259 條規定，即互負回復原
    狀義務，原告請求被告戊○○、丁○○、丙○○返還系爭4
    筆土地買賣價金，與原告應負之系爭4 筆土地所有權返還移
    轉登記，固具對價債務，惟依兩造所訂系爭買賣契約第5條
    第7 項約定「如上述土地有協議價購、佔用等情事，賣方願
    『無條件』退回已收取之買賣價金，且同意解除本契約」，
    則系爭買賣契約既已約定賣方即被告戊○○、丁○○、丙○○於契約約定之第5 條第5 項、第6 項之條件成就時，有「
    無條件」退回已收取之買賣價金義務，即有先為給付之義務
    ，則其所為同時履行抗辯，自不足採。
  (五)末按給付無確定期限者，債務人於債權人得請求給付時，經
    其催告而未為給付，自受催告時起，負遲延責任。其經債權
    人起訴而送達訴狀，或依督促程序送達支付命令，或為其他
    相類之行為者，與催告有同一之效力。遲延之債務，以支付
    金錢為標的者，債權人得請求依法定利率計算之遲延利息。
    民法第229 條第2 項、第233 條第1 項前段分別定有明文，
    從而原告依契約解除回復原狀之法律關係，請求被告戊○○
    、丁○○、丙○○各給付174,549 元及自起訴狀繕本送達翌
    日即97年9 月13日起至清償日止，按年息百分之5 計算之遲
    延利息，為有理由，應予准許，逾此部分之請求，為無理由
    ，應予駁回。
六、假執行宣告：
    兩造均陳明願供擔保為假執行或免為假執行，經核原告勝訴
    部分，合於法律規定，爰分別酌定相當之擔保金額宣告之；
    至原告敗訴部分，其假執行之聲請因失所依據，應予駁回。
七、本件事證已臻明確，兩造其餘主張、陳述及所提證據資料，
    經本院斟酌後，認與判決結果不生影響，爰不再一一論述，
    併此敘明。
八、訴訟費用負擔之依據：民事訴訟法第79條、第85條第1項。
中    華    民    國    97    年    12    月    29    日
                  民事第三庭    法  官  黃斯偉
以上正本係照原本作成。
如對本判決上訴，須於判決送達後20日內向本院提出上訴狀。
中    華    民    國    97    年    12    月    29    日
                                書記官  李宛儒
┌──────────────────────────────────┐
│系爭土地附表：                                    97年度訴字第1541號│
├──┬─────────┬───┬──┬────┬────┬────┤
│編號│土地坐落          │地  號│地目│所有權人│面    積│權利範圍│
├──┼─────────┼───┼──┼────┼────┼────┤
│ 1  │桃園縣桃園市○○段│711   │林  │甲○○  │118.40㎡│42分之6 │
├──┼─────────┼───┼──┼────┼────┼────┤
│ 2  │同上              │759   │旱  │同上    │112.43㎡│63分之6 │
├──┼─────────┼───┼──┼────┼────┼────┤
│ 3  │同上              │760   │旱  │同上    │95.33㎡ │63分之6 │
├──┼─────────┼───┼──┼────┼────┼────┤
│ 4  │同上              │761   │林  │同上    │20.85㎡ │42分之6 │
└──┴─────────┴───┴──┴────┴────┴────┘


司法院資訊處製作；財團法人民間司法改革基金會備份。
